【裁判字號】    88,訴,405
【裁判日期】    890320
【裁判案由】    偽造文書等
【裁判全文】
臺灣桃園地方法院刑事判決                          八十八年度訴字第四五號
    公  訴  人  台灣桃園地方法院檢察署檢察官
    被      告  丁○○○
                丙○○
    右二人共同
    選任辯護人  戊○○
右列被告因詐欺案件，經檢察官提起公訴（八十七年度偵字第一六三三七號、第一八
三三○號），本院判決如左：
        主  文
丁○○○、丙○○共同連續行使偽造私文書，足以生損害於他人，丁○○○處有期徒
刑貳年陸月，丙○○處有期徒刑壹年拾月。
        事  實
一、丙○○、丁○○○為夫妻，二人因投資理財失利，家計困難，竟意圖為自己不法
    之所有，基於概括之犯意聯絡，其實並無招組民間互助會之真意，而虛以部分人
    頭會員黃坤城等人充數，在桃園縣八德市○○○街二十二巷二號住處向乙○○等
    人偽稱招組民間互助會，丁○○○先後於民國八十五年十二月十日、八十六年八
    月一日，擔任會首招組民間互助會二會（以下分別簡稱為甲會、乙會），丙○○
    余八十七年二月二十五日招組民間互助會一會（以下簡稱為丙會），各會會期起
    迄、開標日、會員名單及每會會款如附表一所示，致乙○○等人誤信其等確有意
    招組民間互助會而加入，均繳交頭期會款（頭期會款詐欺所得金額詳如附表二、
    三、四所示）。丙○○、丁○○○並利用上開人頭會員名義「黃坤城」之名義，
    或利用會員林賢霞等人並未親自到場參與投標之機會，在上開住處，自八十六年
    一月間起至八十七年九月間止，連續多次於附表二、三、四所示各會該標時間，
    偽簽人頭會員黃坤城、或會員林賢霞等人之署押，製成以黃坤城、林賢霞等人為
    名義人出具之投標單（遭冒標人姓名、底標金額如附表二、三、四所示），並持
    以行使參與投標，足生損害於黃坤城、林賢霞及其他參與該民間互助會之會員，
    得標後，即向會員謊稱為人頭會員黃坤城、或會員林賢霞以底標金額得標，如非
    以人頭會員得標時，再向遭冒標之會員林賢霞等誑稱係其他會員得標，使死會及
    活會之會員均陷於錯誤，而分別交付金額不同之會款（每次冒標所得金額詳如附
    表二、三、四所示），總計詐得會款新台幣（下同）一千四百九十八萬一千六百
    元。丙○○、丁○○○又明知家計陷於窘境，其等已無支付還款之資力，亦無還
    款之真意，仍承上開詐欺概括犯意聯絡，由丙○○交付業已列為拒絕往來戶之台
    灣銀行桃園分行帳號五二二九—四之支票簿予丁○○○，授權其簽發，丁○○○
    即先後於八十七年九月間某日、同年十月間某日（二十七日前）先後前往桃園縣
    八德市○○里○○○街十九巷二十五號壬○住處，二次向壬○詐稱子女購車款不
    足，擬借款周轉云云，並連續簽發以丙○○為發票人，面額各為二十萬元，發票
    日分別為八十七年九月十八日、同年十月二十四日，票號分別為AK000000
    0號、AK0000000號之支票各一紙交付與壬○，約定於票載發票日還款，
    藉以取信，致壬○誤信為真而先後各交付二十萬元現金予丁○○○。詎屆期壬○
    提示上開支票均遭退票，且八十七年十月間，丙○○、丁○○○宣告甲、乙、丙
    三會均倒會，壬○、乙○○等人始知受詐。
二、案經丁○○○於有權偵察犯罪機關發覺其犯罪前向台灣桃園地方法院檢察署檢察
    官自首，並經告訴人乙○○、寅○○○、丑○○、子○○○、辛○○、甲○○、
    庚○、郭錦秀、己○○、王何榮、癸○○、壬○等人訴由同署檢察官偵查起訴。
        理  由
一、訊之被告丙○○矢口否認上開犯行，辯稱招組民間互助會、冒標或借款等行為，
    均係其配偶丁○○○單獨為之，與伊無涉云云，而被告丁○○○固坦承有冒標會
    款之行為，但否認其招組民間互助會之初即意在詐欺，向告訴人壬○借款，亦非
    無意清償云云，復附和被告丙○○所辯，陳稱被告丙○○就伊上開行為毫不知情
    云云。惟查，被告丙○○、丁○○○右揭犯行，業據如事實欄所載各告訴人指述
    歷歷，告訴人所加入之甲、乙、丙會三會，各會冒標人名、次數、金額，則據被
    告丁○○○自承在卷，其中甲會開標二十三次，冒標二十二次；乙會開標十七次
    ，冒標十次；丙會開標七次，七次全數冒標，且乙會、丙會冒標部分絕大多數係
    利用人頭會員之名義，易言之，參與互助會之實際會員得標取得款項者，屈指可
    數，而會首不僅取得頭期會款，更於自起會至倒會一年十月期間，冒得標金高達
    一千四百餘萬元，在在可徵上開三會起會之初，真意即在利用擔任會首招組民間
    互助會之機會詐取會員之會款。至於被告丁○○○持向告訴人壬○行使，藉以取
    信壬○之被告丙○○支票二紙，於借款之時，該支票之甲存帳戶早經拒絕往來，
    屆期提示則遭退票等情，除為告訴人壬○所指證外，復為被告丁○○○所自承，
    並有上開支票影本及退票理由單在卷可稽，顯然該供以擔保支票幾無兌現之可能
    ，被告丁○○○掩飾家計窘困之實情，以購買汽車一時週轉不靈為由，承諾借款
    到期以該支票清償，足見借款時既無清償能力，又無還款真意，意在詐欺至為灼
    然。雖妻在外招組互助會冒標、借款，未必為夫所知悉，然被告二人夫妻同居共
    財，被告丁○○○冒標會款、詐借款項之金額高達一千四百餘萬元，足見家計理
    財非僅捉襟見肘，且達大量虧空之境地，猶稱被告丙○○毫不知情家計來源，則
    與事理有違。況且被告丙○○列名為丙會之會首親自招募互助會，並多次向會員
    收取會款，除有會員名簿在卷可按外，並據告訴人郭錦秀、丑○○指陳在卷（見
    本院八十八年六月二十二日訊問筆錄），對其所籌組之民間互助會丙會，虛設大
    量人頭會員，自起會至倒會，均以人頭會員冒標等節，豈能諉責他人；而其復將
    業經拒絕往來之支票授權配偶丁○○○簽發，對外借款週轉，益見其不僅明知家
    計窘困，且積極利用空頭支票為工具取信他人，藉以詐財，則極明確，被告二人
    就偽稱籌組民間互助會，藉以冒標會款，又詐借款項等犯行，均有犯意聯絡，足
    資確認。其等上開所辯，無非避重就輕之詞，非可採信，犯罪事證明確，犯行堪
    以認定。
二、按行為人在紙上偽造民間互助會會員之署押，填寫投標金額，在民間互助會之特
    約上足以為會員表示投標用意之證明，依刑法第二百二十條第一項之規定，關於
    行使該紙上之文字之行為，應以行使私文書論。被告丙○○、丁○○○行使偽造
    之會員林賢霞等人標單，足生損害於林賢霞等人及其他互助會會員，當係犯刑法
    第二百十六條、第二百二十條第一項、第二百十條行使為造準私文書罪，另意圖
    為自己不法之所有，以人頭會員招組民間互助會，詐騙頭期會款，又冒稱人頭會
    員黃坤城等、會員林賢霞等得標詐取會員會款，另犯刑法第三百三十九條第一項
    詐欺取財罪。被告二人就上開罪行，有犯意聯絡、行為分擔，均為共同正犯。其
    等偽造署押之行為乃偽造私文書之部分行為，而偽造私文書之行為復為行使偽造
    私文書之低度行為所吸收，均不另論罪。又被告丙○○、丁○○○各多次行使偽
    造準文書及詐欺犯行，均時間緊接、手段相似，顯均係基於概括之犯意，多次觸
    犯犯罪構成要件相同之罪名，皆應論以連續犯一罪。而其等每次偽稱招組互助會
    、冒標，以分向各個會員詐取會款，係以一接續行為侵害數人同種之財產法益，
    應依想像競合犯之例從一情節較重者處斷。所犯連續行使偽造準文書罪、連續詐
    欺二罪間，有手段目的之牽連關係，應從一重論以連續行使偽造準私文書罪。又
    被告丁○○○於八十七年十月三十日至台灣桃園地方法院檢察署陳述其犯罪並願
    接受裁判，有該署八十七年度偵字第一六三三七號偵查卷訊問筆錄為憑，其時有
    權偵查犯罪之機關均尚未發覺其犯罪，合於自首之要件，應依刑法第六十二條前
    段之規定減輕其刑。爰審酌被告二人詐取他人財物高達一千四百餘萬元，犯罪後
    又未能對被害人為所補償，及被告丁○○○犯案涉入情節較深等一切情狀，分別
    量處如主文所示之刑。
三、至於被告等偽造之會員黃坤城、林賢霞等人之署押，已附隨於投標單滅失，業據
    被告二人陳明在卷，無從再為沒收之諭知，附此敘明。
四、據上論斷，應依刑事訴訟法第二百九十九條第一項前段，刑法第二十八條、第五
    十六條、二百十六條、第二百二十條第一項、第二百十條、第三百三十九條第一
    項、第五十五條、第六十二條前段，罰金罰鍰提高標準條例第一條前段，判決如
    主文。
本案經檢察官陳志全到庭執行職務。
中      華      民      國      八十九      年    三    月    二十    日
                                臺灣桃園地方法院刑事第四庭
                                      法  官  楊  得  君
右正本證明與原本無異。
如不服本判決，應於判決送達後十日內向本院提出上訴狀( 應附繕本 )，上訴於
臺灣高等法院。
                                      書記官  簡  慧  瑛
中       華      民      國     八十九      年     三   月    三十    日
附論罪科刑依據之法條：
刑法第二百十條
偽造、變造私文書，足以生損害於公眾或他人者，處五年以下有期徒刑。
刑法第二百十六條
行使第二百十條至第二百十五條之文書者，依偽造、變造文書或登載不實事項或使登
載不實事項之規定處斷。
刑法第二百二十條
在紙上或物品上之文字、符號、圖畫、照像，依習慣或特約，足以為表示其用意之證
明者，關於本章及本章以外各罪，以文書論。
錄音、錄影或電磁紀錄，藉機器或電腦之處理所顯示之聲音、影像或符號，足以為表
示其用意之證明者，亦同。
稱電磁紀錄，指以電子、磁性或其他無法以人之知覺直接認識之方式所製成之紀錄，
而供電腦處理之用者。


司法院資訊處製作；財團法人民間司法改革基金會備份。
